臺灣高等法院刑事判決　
110年度上訴字第58號
上  訴  人  
即  被  告  王基益



上列上訴人即被告因毒品危害防制條例案件，不服臺灣新北地方
法院109年度審訴字第1067號，中華民國109年6月30日第一審判
決（起訴案號：臺灣新北地方檢察署109年度毒偵字第155號），
提起上訴，本院判決如下：
    主    文
原判決撤銷。
本件公訴不受理。
    理  由
一、公訴意旨略以：被告甲○○前因施用毒品案件，經依臺灣臺東
    地方法院（下稱臺東地院）裁定送勒戒處所執行觀察、勒戒
    後，認無繼續施用毒品之傾向，於民國89年6月3日執行完畢
    釋放出所，並由臺灣臺東地方檢察署（下稱臺東地檢署）檢
    察官以89年度偵字第528號處分書為不起訴處分確定。復因
    施用毒品案件，經臺灣板橋地方法院（現更名為臺灣新北地
    方法院）以106年度簡字第8212號判決判處有期徒刑6月確定
    ，於107年6月6日易科罰金執行完畢。詎仍不知悔改，復基
    於施用第一、二級毒品之犯意，於108年9月5日1時45分為警
    採尿前回溯26小時內之某時許，在新北市○○區○○○街00號2樓
    居所，以將第一級毒品海洛因及第二級毒品甲基安非他命混
    合放置針筒內注射之方式，同時施用第一級毒品海洛因、第
    二級毒品甲基安非他命1次。嗣於108年9月5日1時20分許，
    行經新北市三重區重新路5 段與五谷王北街口時，因形跡可
    疑為警攔查，復經其同意為警採集其尿液送驗，檢驗結果呈
    可待因、嗎啡、安非他命及甲基安非他命陽性反應。因認被
    告同時施用第一級、第二級毒品罪嫌。
二、刑事訴訟法第303條第1款規定，案件有起訴之程序違背規定
    之情形者，應諭知不受理之判決。此所稱之起訴之程序違背
    規定，係指檢察官提起公訴之訴訟行為於程序上有違法律之
    規定而言。而提起公訴之訴訟行為是否於程序上有違法律規
    定，原則上，固是以起訴時所存在之事項及法律規定為判斷
    ，惟檢察官起訴後始發生之情事變更事由，致法院不能為實
    體審理及判決亦屬「起訴之程序違背規定」。
三、毒品危害防制條例於109年1月15日修正、109年7月15日生效
    ，修正後毒品危害防制條例第20條第3項規定，犯第10條之
    罪於觀察、勒戒或強制戒治執行完畢釋放後，3年後再犯第1
    0條之罪者，適用本條前2項之規定。上開所謂「3年後再犯
    」，只要本次再犯（不論修正施行前、後）距最近1次觀察
    、勒戒或強制戒治執行完畢釋放，已逾3年者，即該當之，
    不因其間有無犯第10條之罪經起訴、判刑或執行而受影響，
    此係最高法院於109年11月18日以109年度台上大字第3826號
    裁定宣示之見解，為有權解釋，各級法院應受其拘束。
四、又法院於解釋、適用本次毒品危害防制條例上開修正條文時
    ，允宜遵循醫療專業及刑事政策，保障施用毒品者為病患性
    犯人之健康權，兼顧保護社會安全及恪遵正當法律程序，確
    保法治國公平法院之具體實現。另本於權力分立原則，法院
    對檢察官職權行使，應予以尊重，雖非謂不得為適度之司法
    審查，惟對於施用毒品者本次所犯如距最近1次觀察、勒戒
    或強制戒治執行完畢釋放後，已逾3年者，檢察官得本於立
    法者所賦與之職權裁量是否聲請法院裁定觀察、勒戒或為命
    附條件（現行法僅能附命完成戒癮治療）緩起訴處分之多元
    化處遇，即聲請法院裁定機構內之觀察、勒戒並非檢察官所
    得採取之唯一途徑，法院自不能僭越檢察官之職權，逕對施
    用毒品者裁定應予觀察、勒戒或強制戒治。雖修正後之毒品
    危害防制條例第35條之1第2款規定：「審判中之案件，由法
    院或少年法院（地方法院少年法庭）依修正後規定處理；依
    修正後規定應為不起訴處分或不付審理之裁定者，法院或少
    年法院（地方法院少年法庭）應為免刑之判決或不付審理之
    裁定」。另該條款之立法說明亦謂：「若該等案件於修正施
    行前已繫屬於法院或少年法院（地方法院少年法庭）者，『
    為求程序之經濟，法院或少年法院（地方法院少年法庭）應
    依修正施行後之規定處理，即應依職權為觀察、勒戒或強制
    戒治之裁定』」等語，似欲透過立法說明由法院依職權裁定
    觀察、勒戒或強制戒治，以替代第20條第1項、第2項所定應
    由檢察官提出觀察、勒戒或強制戒治之聲請，惟若檢察官之
    「起訴之程序違背規定」，法院當不能「為求程序之經濟」
    便宜行事，而應嚴守程序上之正義，尊重檢察官之裁量權，
    並保障施用毒品者能獲得妥適並完善治療或其他有利戒毒途
    徑處遇之機會（最高法院109年度台上字第3826號判決意旨
    參照）。　　
五、經查：
  ㈠上訴人即被告甲○○前於因施用毒品犯行，經臺東地院以89度
    毒聲字第176號裁定送觀察、勒戒後，認無繼續施用毒品之
    傾向，於89年6月3日觀察勒戒執行完畢而釋放，並由臺東地
    檢署檢察官以89年度偵字第528號為不起訴處分確定等情，
    有本院被告前案紀錄表、在監在押全國紀錄表、毒品案件紀
    錄表在卷可佐。
  ㈡因此，本案被告於108年9月5日1時45分採尿時回溯前26小時
    內某時，再犯本案施用毒品犯行，顯與其最近1次因施用毒
    品而經觀察勒戒執行完畢之89年6月3日相距已逾3年，縱被
    告其後雖有因施用毒品案件經法院判處罪刑確定及執行完畢
    之情形，但迄今並無再受觀察、勒戒或強制戒治等保安處分
    之裁判及執行，依前開說明，仍應依修正後毒品危害防制條
    例第20條第3項、現行第24條等規定，由檢察官基於一次性
    之整體規劃而重啟處遇程序，視被告個案情形，是否適合「
    觀察、勒戒或強制戒治」或給予「附命完成戒癮治療緩起訴
    處分」之機會。檢察官逕予提起公訴，法院無從替代檢察官
    為上開合義務性之裁量處遇，應認本件起訴程序違背規定，
    且無從補正，原審未及適用新法，而為被告有罪之實體判決
    ，容有違誤，被告提起上訴雖未指摘此部分，然原判決既有
    可議之處，自屬難以維持，應由本院將原判決撤銷，諭知公
    訴不受理之判決，並不經言詞辯論為之。
六、據上論斷，應依刑事訴訟法第369條第1項前段、第364條、
    第303條第1款、第307條，判決如主文。　　
本案經檢察官張瑞娟提起公訴。　　　
中　　華　　民　　國　　110 　年　　1 　　月　　11　　日
              　  刑事第二十三庭審判長法　官  許永煌
　　　　　　　　　　　　　　　　　    法　官  吳定亞
　　　　　　　　　　　　　　　　　    法　官  黃美文
以上正本證明與原本無異。
如不服本判決，應於收受送達後20日內向本院提出上訴書狀，其
未敘述上訴之理由者並得於提起上訴後20日內向本院補提理由書
（均須按他造當事人之人數附繕本）。「切勿逕送上級法院」。
                                　    書記官  彭威翔
中　　華　　民　　國　　110 　年　　1 　　月　　11　　日